---
title: "Análisis de Datos y Resolución de Casos Prácticos en Data Driven Security"
output: github_document
---

```{r setup, include=FALSE}
knitr::opts_chunk$set(echo = TRUE)
```

## Descripción

Repositorio para la Actividad Evaluable 1 de Data Driven Security (Máster en Gestión de la Ciberseguridad, 2024/2025). Contiene análisis de preguntas de ciencia de datos, resolución de un caso práctico sobre registros TCP, y procesamiento de logs HTTP con R. Incluye código reproducible en RMarkdown, documentación y resultados renderizados.

# Actividad Evaluable 1 - Data Driven Security

### Clasificación de preguntas de Data Science

A continuación, se clasifica cada pregunta según su tipo (descriptiva, exploratoria, inferencial, predictiva o causal) y se justifica brevemente la elección.

------------------------------------------------------------------------

### **Pregunta 1**

**Enunciado:**\
Dado un registro de vehículos que circulan por una autopista, disponemos de su marca y modelo, país de matriculación, y tipo de vehículo (por número de ruedas). Con tal de ajustar precios de los peajes:\
- ¿Cuántos vehículos tenemos por tipo?\
- ¿Cuál es el tipo más frecuente?\
- ¿De qué países tenemos más vehículos?

**Clasificación:**\
**Descriptiva**

**Justificación:**\
Esta pregunta busca resumir el conjunto de datos mediante estadísticas básicas, como conteos y frecuencias, sin realizar inferencias ni predicciones.

------------------------------------------------------------------------

### **Pregunta 2**

**Enunciado:**\
Dado un registro de visualizaciones de un servicio de video-on-demand, donde disponemos de los datos del usuario, de la película seleccionada, fecha de visualización y categoría de la película, queremos saber:\
- ¿Hay alguna preferencia en cuanto a género literario según los usuarios y su rango de edad?

**Clasificación:**\
**Exploratoria**

**Justificación:**\
Se busca identificar relaciones o patrones entre el rango de edad de los usuarios y sus preferencias de género literario. No se intenta predecir ni generalizar resultados.

------------------------------------------------------------------------

### **Pregunta 3**

**Enunciado:**\
Dado un registro de peticiones a un sitio web, vemos que las peticiones que provienen de una red de telefonía concreta acostumbran a ser incorrectas y provocarnos errores de servicio:\
- ¿Podemos determinar si en el futuro, los próximos mensajes de esa red seguirán dando problemas?\
- ¿Hemos notado el mismo efecto en otras redes de telefonía?

**Clasificación:**\ 
**Predictiva**  

**Justificación:**\  
Ésta pregunta busca predecir si futuros mensajes de una red específica seguirán generando errores y determinar si el patrón se repite en otras redes, basándose en datos históricos, por lo tanto, se trata una predicción.


------------------------------------------------------------------------

### **Pregunta 4**

**Enunciado:**\
Dado los registros de usuarios de un servicio de compras por internet, los usuarios pueden agruparse por preferencias de productos comprados. Queremos saber:\
- ¿Es posible que, dado un usuario al azar y según su historial, pueda ser directamente asignado a uno o diversos grupos?

**Clasificación:**\
**Inferencial**

**Justificación:**\
Ésta pregunta busca generalizar un patrón del conjunto de datos existente para asignar un usuario nuevo a un grupo, utilizando su historial de compras. Se trata de inferir en la clasificación del usuario.

```{r}
#cargamos la librerias que vamos a usar
library(readr)
library(stringr)

# Leer el archivo CSV donde los separadores son espacios
dataset <- read_table(
  "epa-http.csv",
  col_names = FALSE,  # Nombres genéricos de columna
  na = c("", "NA", "NULL"),   
  col_types = cols( #decimos la columna que tipo de valor debe usar
    X1 = col_character(), # Columna 1 como texto
    X2 = col_character(), # Columna 2 como texto
    X3 = col_character(), # Columna 3 como texto
    X4 = col_character(), # Columna 4 como texto
    X5 = col_character(), # Columna 5 como texto
    X6 = col_integer(),   # Columna 6 como entero
    X7 = col_integer()  # Columna 7 como texto
  )
)
#colocamos valores por defecto a campos vacios 
dataset$X6[is.na(dataset$X6)] <- 0
dataset$X7[is.na(dataset$X7)] <- 0
# Cambiar nombres de las columnas
colnames(dataset) <- c("site", "Hora", "Metodo", "Endpoint", "Protocolo", "Respuesta http", "bytes")

#Codigo pregunta 2 Cantidad de ips o filas con .edu
# Obtener todos los IP educativos .edu 
data_edu <- dataset[grepl("\\.edu", dataset$site), ]
# Contar la cantidad de filas (páginas .edu)
total_paginas_edu <- nrow(data_edu)

#Codigo pregunta 4 Cantidad de bytes transmitidos en .edu de archivos .txt
# Obtener las filas transmitidos como .txt en las paginas .edu 
data_txt_edu <- dataset[grepl("\\.edu", dataset$site) & grepl("\\.txt$", dataset$Endpoint), ]
# Calcular la suma de la columna 'bytes'
total_bytes <- sum(data_txt_edu$bytes, na.rm = TRUE)

```







